【裁判字號】    90,自,396
【裁判日期】    900928
【裁判案由】    常業詐欺
【裁判全文】
臺灣高雄地方法院刑事判決                            九十年度自字第三九六號
    自  訴  人  己○○○企業股份有限公司
    代  表  人  庚○○
    自  訴  人  甲○○○股份有限公司
    代  表  人  丙○○
    自  訴  人  乙○○○股份有限公司
    代  表  人  戊○○○
    共      同
    自訴代理人  蔡建賢律師
    被      告  丁○○
    選任辯護人  陳俊卿
右列被告因常業詐欺案件，經自訴人等提起自訴，本院判決如左：
    主  文
丁○○無罪。
    理  由
一、自訴意旨略以︰被告丁○○於民國八十九年底，以艗欣鋼鐵股份有限公司（下稱
    艗欣公司）董事長名義，同時各別向自訴人己○○○企業股份有限公司（下稱龍
    慶公司）、甲○○○股份有限公司（下稱大洲公司）、乙○○○股份有限公司（
    下稱大瑛公司）偽稱，其急需鋼筋，要求趕快交運予被告，因經濟不景氣，如此
    大筆生意，機不可失，自訴人等立即各依被告之要求交運價值數百萬元以上不等
    之鋼筋予被告，而被告皆相對地分次簽發面額不等之支票予自訴人等，不料，被
    告所交付而到期日皆自九十年元月起之支票，屆期經自訴人等各別提示付款竟皆
    遭退票，經查之下，始發現被告在八十九年十二月間即大量向自訴人等購貨，且
    其支票皆記載發票日為九十年元月中旬陸續到期，待自訴人等發覺，被告之公司
    已人去樓空，毫無音訊，自訴人等始知受騙，因認被告涉犯刑法第三百三十九條
    第一項、第三百四十條之常業詐欺取財罪嫌云云。
二、按犯罪事實應依證據認定之，無證據不得推定其犯罪事實；不能證明被告犯罪者
    ，應諭知無罪之判決，刑事訴訟法第一百五十四條及第三百零一條第一項分別定
    有明文。而告訴人之告訴，係以使被告受刑事訴追為目的，是其陳述是否與事實
    相符，仍應調查其他證據以資審認；且認定不利於被告之事實，須依積極證據，
    苟積極證據不足為不利於被告之認定時，即應為有利於被告之認定，更不必有何
    有利之證據，最高法院五十二年台上字第一三號及三十年上字第八一六號分
    別著有判例可資參照。復按刑法第三百三十九條詐欺罪之成立，係以行為人意圖
    為自己或第三人不法之所有，以詐術使人將本人或第三人之物交付或取得利益為
    要件，而所謂以詐術使人交付，必須被詐欺人因其詐術而陷於錯誤，若其所用之
    方法，不能認為詐術，亦不致使人陷於錯誤，即不構成該罪，最高法院四十六年
    台上字第二六號亦著有判例可資參照。至於民事法律行為成立債之關係者，在
    債權人與債務人之間，根據一般交易之常態，恆不待對造當事人另為表示，當然
    期待他方依誠信原則履行，此觀諸民法第二百十九條規定意旨自明，不生因他方
    表示必將履約而陷於錯誤之問題，若有未依債務本旨履行給付（包括瑕疵給付）
    之情形，在一般社會經驗而言，原因非一，其因不可歸責之事由無法給付，或因
    合法得對抗他造主張抗辯而拒絕給付，甚至債之關係成立後，始行惡意不為履行
    ，皆有可能，非必出於自始無意給付之詐欺犯罪一端，故以債務不履行之客觀結
    果，推斷違約當事人是否同時涉嫌詐欺犯罪之情形，除非被告已自白具有犯意，
    或依其他積極證據足認被告確係假藉民事違約手段從事刑事詐欺行為外，尚不得
    以債務人曾經申明依約履行，遽指其施行欺罔而謀取不法利益。且刑事被告依法
    不負自證無罪之義務，故在別無積極證據之情形下，自難違反刑事訴訟法第一百
    五十四條之規定，以被告單純債務不履行之狀態，推定被告自始即有不法所有之
    意圖而施用詐術。
三、訊據被告堅決否認於右揭時地施用詐術致自訴人等受騙而取得財物之常業詐欺犯
    行，辯稱：我經營鋼鐵已經十餘年，與龍慶公司往來有十餘年，每年交易平均約
    有一千萬元；與大洲公司往來約有四、五年，每年交易平均約有一、二百萬元；
    與大瑛公司往來有七、八年，每年交易平均約有五百至一千萬元，從未有任何積
    欠貨款或退票紀錄，本件與自訴人等之交易並沒有特別多，是從八十九年八月至
    十月間，向龍慶公司、大瑛公司進貨，我是開八十九年十一月份到期的票，予龍
    慶公司二百九十餘萬元的票，予大瑛公司四百七十餘萬元的票，到期後我有要求
    龍慶公司、大瑛公司讓我展期，我是每月寄客戶的票給龍慶公司，共寄四次，金
    額共一百餘萬元，從八十九年十一月起至九十年一月止均有兌現；我有於八十九
    年十一月九日匯款五十萬元、八十九年十一月十三日匯款二十二萬元、八十九年
    十一月十四日匯款二十八萬元予大瑛公司，其他也有分期；大洲公司部分，是八
    十九年十一、十二月間進貨，共一百六十六萬餘元，八十九年十一月份有兌現，
    八十九年十二月進貨是開九十年一月份的票，後來退票，我有於九十年二月十日
    匯款五萬元予大洲公司，之前也有匯款五十萬元予大洲公司，所以只剩下一百一
    十餘萬元，均係遭客戶簡進昌跳票欠款拖累，致一時無法清償自訴人等之貨款，
    並非蓄意詐騙自訴人等等語。
四、本件自訴人等認被告涉有刑法第三百三十九條第一項、第三百四十條之常業詐欺
    犯行，無非係以被告明知其已無資力，而以簽發無法兌現之支票為詐騙手法，陸
    續詐取自訴人等之鋼筋貨品，且於同一時期大量進貨，立即賤價脫產，顯以此項
    詐欺手法為常業，並提出自訴人等被害金額明細表、出貨單、支票及退票理由單
    影本等件以佐，為其論據。經查：
  (一)被告辯以其所經營之艗欣公司，自八十一年間起即開始與自訴人龍慶公司有鋼筋
    貨品交易業務往來，八十二、八十三年度之交易金額各約四千餘萬元、八十四年
    度之交易金額為二百六十二萬二千五百二十三元、八十五年度之交易金額為一百
    二十三萬三千五百六十四元、八十九年度之交易金額（不包含本件未付部分）為
    二百三十六萬九千零二十九元等情（見九十年度自字第六五號刑事卷所附之刑事
    補充辯護意旨狀），核與自訴人龍慶公司代理人方銀燦於本院審理中指稱：與被
    告之公司來往十幾年，但是中間有斷了四、五年、從八十九年三月份才又開始往
    來等語大致相符（見上開刑事卷所附之九十年七月二十六日訊問筆錄）；被告復
    辯以其所經營之艗欣公司，自案發前七、八年即與自訴人大瑛公司有買賣鋼筋貨
    品交易業務往來，八十八年度之交易金額為六百八十八萬八千零五十二元、八十
    九年度之交易金額為七百五十八萬二千八百五十五元，景氣好的時候有上千萬，
    差的時候也有上百萬等情（見上開刑事卷所附之刑事補充辯護意旨狀、九十年七
    月二十六日訊問筆錄），核與自訴人大瑛公司代理人洪銘欣於本院審理中指稱：
    與被告來往七、八年，景氣好可能有到上千萬，但是沒有統計等語大致相符（見
    上開刑事卷所附之九十年七月二十六日訊問筆錄）；被告再辯以自八十七年三月
    間起即與自訴人大洲公司有鋼筋貨品交易業務往來，八十七年度之交易金額為四
    百二十萬九千八百四十元、八十八年度之交易金額為九十二萬五千八百八十元等
    情（見上開刑事卷所附之刑事補充辯護意旨狀），此亦為自訴人大洲公司代表人
    丙○○所不否認（見上開刑事卷所附之九十年六月十四日訊問筆錄），而被告所
    經營艗欣公司對本件以前所應支付予自訴人龍慶公司、大瑛公司及大洲公司之貨
    款均已付清，從未有支票退票紀錄及積欠貨款情事，此亦為自訴人龍慶公司代理
    人方銀燦、自訴人大瑛公司代理人洪銘欣及自訴人大洲公司代表人丙○○所均不
    否認（見上開刑事卷所附之九十年六月十四日訊問筆錄、九十年七月二十六日訊
    問筆錄），並有本院函調之台北國際商業銀行新竹分行（下稱北商銀新竹分行）
    九十年三月二十一日北商銀新字第一九號函及所附之艗欣公司自九十年一月
    一日起至同年三月二十日止之歷史明細檔查詢單及退票理由單等件在卷可參。參
    以被告所經營之艗欣公司自八十九年一月起至同年十二月止簽發北商銀新竹分行
    （帳號二二二號）之支票支付客戶之票款（以客戶支票支付貨款部分除外），共
    達三億四千八百九十七萬六千八百零六元，平均每月交易金額為二千九百零八萬
    一千四百元，此亦有被告提出之北商銀新竹分行艗欣公司支票存款帳戶之票款明
    細表等件附卷可參。綜上以觀，足徵被告與自訴人等均係因過往數年買賣鋼筋業
    務且均交易清楚而產生之信賴基礎，復分別於八十九年八月至十月間，被告與自
    訴人龍慶公司簽訂本件貨款二百零六萬五千二百四十五元、七十萬八千三百十四
    元、二十一萬九千七百九十二元，共計二百九十九萬三千三百五十一元之買賣契
    約；於八十九年八月至十月間，被告與自訴人大瑛公司簽訂本件貨款共計四百七
    十九萬九千二百九十八元之買賣契約；於八十九年十二月間，被告與自訴人大洲
    公司簽訂本件貨款一百六十六萬六千六百十四元之買賣契約等情，此均為自訴人
    龍慶公司代理人方銀燦、自訴人大瑛公司代理人洪銘欣及自訴人大洲公司代表人
    丙○○於本院審理中指述明確（見上開刑事卷所附之九十年六月十四日訊問筆錄
    、九十年七月二十六日訊問筆錄），並有自訴人等所提出之龍慶公司出貨單、過
    磅單、大洲公司應收帳款明細表、龍慶公司產品訂購單、大瑛公司之出貨單、地
    磅憑單、秤量單及提貨單等件在卷足憑，則自訴狀所稱被告於八十九年年底向自
    訴人等大量訂貨云云，斷屬誤導本院對於被告向自訴人等訂貨之時點判斷，且刻
    意隱瞞自訴人等過往數年即已與被告有正常交易往來情形，其自訴狀內容均殊無
    可採。觀以被告於本件所應支付自訴人等之貨款，與過往被告與自訴人等之交易
    金額及被告於八十九年間平均每月交易金額相較，其所佔比例尚均屬正常，並無
    自訴狀所稱於同一時期異常大量進貨情形，顯見本件交易雙方均係基於彼此多年
    常態之買賣關係所簽訂，而非被告施用詐術行為所致等情堪以認定。
  (二)又被告辯以於八十九年八月間，向自訴人龍慶公司訂購二百零六萬五千二百四十
    五元之貨品，並簽發所經營艗欣公司八十九年十一月十一日之二百零六萬五千二
    百四十五元支票一紙予自訴人龍慶公司，復於八十九年十月間，再向自訴人龍慶
    公司訂購七十萬八千三百十四元、二十一萬九千七百九十二元之貨品，此三批貨
    款共計二百九十九萬三千三百五十一元，嗣於前揭支票屆期前，被告另以案外人
    福全營造有限公司（下稱福全公司）所簽發八十九年十二月十六日之二十八萬二
    千二百七十九元支票一紙、八十九年十二月三十一日之四十七萬六千八百八十八
    元之支票一紙、九十年二月二十一日之十萬五千三百六十八元客票一紙、九十年
    三月十日之十三萬七千七百九十一元之客票一紙交付予自訴人龍慶公司並均獲兌
    現，計被告已清償自訴人龍慶公司貨款一百萬二千三百二十六元，至今尚欠一百
    九十九萬一千零二十五元等情（見上開刑事卷所附之刑事補充辯護意旨狀），亦
    為自訴人龍慶公司代理人方銀燦所不否認（見上開刑事卷之九十年七月二十六日
    訊問筆錄）；被告復辯以於八十九年八月至十月間，向自訴人大瑛公司訂購四百
    七十九萬九千二百九十八元之鋼筋貨品，先簽發所經營艗欣公司八十九年十一月
    十一日之二百二十六萬八千元、八十九年十一月十七日之十四萬四千二百九十八
    元、八十九年十一月十七日之四十八萬一千一百七十元、八十九年十一月二十五
    日之七十一萬五千八百三十元、八十九年十一月二十五日之五十七萬元、八十九
    年十一月二十五日之五十七萬元支票六紙予自訴人大瑛公司，嗣於上開支票屆期
    前與自訴人大瑛公司達成協議，將艗欣公司所逾付予自訴人大瑛公司之四萬八千
    三百四十四元抵付上開貨款，另由被告所經營之艗欣公司於八十九年十一月九日
    匯款五十萬元、八十九年十一月十四日匯款二十八萬元、八十九年十一月十九日
    匯款二十二萬元予自訴人大瑛公司，並簽發所經營艗欣公司八十九年十二月三十
    一日之三十五萬元、九十年一月三十一日之三十五萬元、九十年一月三十一日之
    十九萬五千四百七十七元、九十年二月二十九日之十九萬五千四百四十七元、九
    十年三月三十一日期、九十年四月三十日期、九十年五月三十一日期、九十年六
    月三十日期、九十年七月三十日期、九十年八月三十日期、九十年九月三十日期
    之各三十八萬元之支票共十一紙交予自訴人大瑛公司換回先前之支票六紙，而上
    開十一紙支票中之八十九年十二月三十一日之三十五萬元已兌現，計被告已清償
    一百三十九萬八千三百四十四元，至今尚欠三百四十萬九百五十四元等情（見上
    開刑事卷所附之刑事補充辯護意旨狀），亦為自訴人大瑛公司代理人洪銘欣所不
    否認（見上開刑事卷之九十年七月二十六日訊問筆錄）；被告又辯以於八十九年
    十二月間，向自訴人大洲公司訂購一百六十六萬六千六百十四元之鋼筋貨品，被
    告先匯款支付自訴人大洲公司五十萬元，並簽發所經營艗欣公司九十年一月二十
    日之二十五萬四千九百二十八元、九十年一月三十一日之三十六萬六千九百二十
    八元、九十年二月十五日之五十四萬四千七百五十八元之支票三紙予自訴人大洲
    公司，迨上開支票退票後，被告於九十年二月十二日亦有匯款五萬元予大洲公司
    ，計實欠一百十一萬六千六百十四元，亦為自訴人大洲公司代表人丙○○所不否
    認（見上開刑事卷之九十年六月十四日訊問筆錄），並有被告所提出之面額二百
    零六萬五千二百四十五元之支票、龍慶公司出貨單、匯款予大洲公司之五十萬元
    五萬元之匯款單、匯款予大瑛公司之五十萬元、二十八萬元、二十二萬元匯款單
    、大瑛公司之出貨單、大瑛公司出貨之地磅單、大瑛出貨之秤量單等件（均影本
    ）附卷足稽，足認被告所辯屬實。自訴意旨雖另指稱曾於九十年一月中旬被告之
    支票陸續到期後向被告查詢，而被告之公司已人去樓空，毫無音訊云云（見卷附
    之自訴狀）。然被告確曾於艗欣公司之支票退票後，以自己所有之行動電話號碼
    000000000號，分別於九十年一月二十二日、九十年二月八日、九十
    年二月十三日、九十年二月二十一日、九十年三月一日、九十年三月五日、九十
    年三月八日與自訴人大瑛公司（電話號碼為00000000、00000
    0000）聯繫、九十年二月十三日、九十年三月一日、九十年三月八日與自訴
    人龍慶公司（電話號碼為七八二三九二一）聯繫，此有被告所提出之行動電
    話號碼000000000號通聯紀錄收費明細等件附卷足參，嗣於本件自訴
    狀提出於本院審理之時即九十年五月二日前分別以客票、匯款及支票兌現償還自
    訴人等部分貨款，此均為自訴人龍慶公司代理人方銀燦、自訴人大瑛公司代理人
    洪銘欣、自訴人大洲公司代表人丙○○所不否認（見上開刑事卷之九十年六月十
    四日訊問筆錄、九十年七月二十六日訊問筆錄），足見自訴意旨所指均屬不實，
    則被告於訂貨之初所交付自訴人等之客票四紙及所經營艗欣公司支票一紙均已獲
    兌現、亦已匯款支付自訴人等部分貨款，嗣後遭他人欠款拖累（詳如後述）致無
    力給付本件貨款後，亦數度主動與自訴人等聯絡，並於自訴人等提起自訴前清償
    部分貨款，顯見被告於本件事發後均積極與自訴人等聯繫協商分期清償之方式，
    足徵被告於向自訴人等訂貨之初，應無不法所有之意圖。
  (三)又被告所經營之艗欣公司於九十年一月十日及同年月十二日本有向案外人簡進昌
    應收貨款即支票票款各三百七十二萬八千零七十元、三百三十一萬八千四百五十
    元，合計七百零四萬六千五百二十元，卻因案外人簡進昌接續跳票不獲兌現等情
    ，此有被告提出之簡進昌簽發之富邦銀行土城分行支票及退票理由單影本各二紙
    附卷足參，堪信被告此部分所稱屬實。嗣被告與案外人簡進昌協調，案外人簡進
    昌同意延至九十年一月十五日全部清償，且九十年一月間另有富泰營造股份有限
    公司（下稱富泰公司）應支付艗欣公司之貨款二百八十九萬八千五百二十二元，
    馥記營造公司（下稱馥記公司）應支付艗欣公司之貨款一百八十餘萬元，又被告
    於九十年一月十二日遭案外人簡進昌跳票後，於同日尚支出三百九十五萬元之票
    款予金陵鋼鐵公司（下稱金陵公司），詎案外人簡進昌於九十年一月十五日亦違
    約未將所欠艗欣公司貨款七百零四萬六千五百二十元匯入艗欣公司支票存款帳戶
    ，導致被告所經營之艗欣公司一時週轉不靈，而艗欣公司支票存款帳戶自此始開
    始退票，然被告九十年一月十七日尚有支付達存金屬工業公司（下稱達存公司）
    四百二十五萬二千五百元之票款，之後，富泰公司以艗欣公司未依約交貨違約為
    由，將所應支付之二百八十九萬八千五百二十二元之貨款抵作賠償金，馥記公司
    亦將應支付之一百八十餘萬元貨款以私人借款抵扣，至被告所經營之艗欣公司領
    款無著，終至債信喪失，此均有前開北商銀新竹分行九十年三月二十一日北商
    銀新字第一九號函及所附之艗欣公司自九十年一月一日起至同年三月二十日止
    之歷史明細檔查詢單及退票理由單、艗欣公司與富泰公司之協議書及被告向馥記
    公司沈舉名私人借貸之支票等件在卷可參，足見被告此部分所言非虛。綜上以觀
    ，被告於本件交易前，即與自訴人等均有數年業務往來，且先前訂購之貨款亦有
    依約付清，被告分別向自訴人等訂購貨品之際，其所經營用以償付貨款之艗欣公
    司支票存款帳戶交易往來尚稱正常，其前資金均有正常存款及提領之紀錄，信用
    尚屬良好，並非全無資力，迄至九十年一月間止，始遭案外人簡進昌欠款拖累致
    週轉困難而發生存款不足及拒絕往來之現象，與本件間確均有因果關係，益徵被
    告於向自訴人等訂購貨品之初，尚無為自己不法所有之詐欺意圖，自難僅以被告
    上開貨款事後無法清償，即遽論被告於訂購之初，有詐欺自訴人等之故意。
  (四)雖被告於本件涉訟後，至今仍未能清償所欠自訴人等上開貨款固屬實情，惟被告
    向自訴人等訂購鋼筋貨品，成立債之關係初始，並無不法所有之意圖，既已詳如
    前述，而債務人未依債務本旨履行給付者，依一般社會經驗而言，原因非一，其
    因不可歸責之事由無法給付，或因合法主張抗辯事由而拒絕給付，甚至債之關係
    成立後，始行惡意遲延給付，皆有可能，非必即出於自始無意給付之詐欺犯罪一
    端，尚難以單純債務不履行之狀態，即推定被告自始即有不法所有之意圖，且係
    施用詐術，逕認應以詐欺罪責相繩，況被告已與自訴人大洲公司達成和解，此有
    和解書及撤回自訴狀各一紙及上開刑事卷之九十年六月十四日訊問筆錄附卷可憑
    ，益證本件純屬債務不履行之民事糾紛，均與詐欺刑責無涉。
  (五)綜上所述，被告所為與刑法之詐欺取財罪之構成要件尚屬有間，本件應屬民事糾
    紛。此外，本院復查無其他積極證據足資證明被告有何自訴意旨所載之常業詐欺
    犯行，揆諸首揭法條及判例意旨說明，被告之詐欺犯行洵難認定，自不能證明被
    告犯罪，應為無罪判決之諭知，以免冤抑。
據上論斷，應依刑事訴訟法第三百四十三條、第三百零一條第一項，判決如主文。
中      華      民      國    九十      年      九      月    二十八    日
                                  臺灣高雄地方法院刑事第七庭
                                      審判長法  官    裕斗
                                            法  官    蔡正雄
                                            法  官    林家賢
右為正本，證明與原本無異。
如不服本判決，應於判決送達後十日內，向本院提出上訴狀。
                                            書記官    李忠霖
中      華      民      國    九十      年      九      月    二十八    日


司法院資訊處製作；財團法人民間司法改革基金會備份。
